【裁判字號】    95,毒抗,375
【裁判日期】    950929
【裁判案由】    毒品危害防制條例
【裁判全文】
臺灣高等法院刑事裁定              95年度毒抗字第375號
抗  告人即
聲  請  人  臺灣臺北地方法院檢察署檢察官
被      告  甲○○
上列抗告人因毒品危害防制條例案件，不服臺灣臺北地方法院95
年度毒聲更 (二)字第2號中華民國95年4月28日裁定，提起抗告
，本院裁定如下：
    主  文
原裁定撤銷，發回臺灣臺北地方法院。
    理  由
一、按類推適用係指法律未明文規定的事實與法律已明文規定的
    事實在重要特徵上，有相同或類似時，將該法律規定適用於
    法律未規定的事實。是以，類推適用之標的以法律已明文規
    定者為限。
二、抗告意旨略以：原審駁回本件聲請強制戒治，無非以修正後
    毒品危害防制條例第35條第2項修正前之規定有利於行為人
    者，適用最有利於行為人之法律為其理由，惟查：
  (一)本案雖裁定在毒品危防制條例修正前，惟仍屬偵查中之案件
    ，依新修正之毒品危害防制條例應由檢察官依修正後規定處
    理之，本案適用新修正之毒品危害防制條例，合先敘明。
  (二)
  1.毒品危害防制條例第24條之1規定及其立法理由明示「觀察
    、勒戒或強制戒治處分經過相當期間未執行者，受處分人是
    否仍應受該處分之執行，如不予明定，將處於不確定狀態，
    爰基於施用毒品罪，部分之處置將受觀察、勒戒或強制戒治
    執行之影響，兩者具有密切關係，明定觀察、勒戒或強制戒
    治處分於其施用毒品罪追訴權時效消滅時，不得執行。」
  2.又毒品危害防制條例並無類似竊盜犯贓物犯保安處分條例
    之規定「本條例未規定者，適用刑法及其他法律之規定。」
    ；安非他命與刑法第262條及第88條所列之鴉片、高根、
    海洛因及其他化合質料有別；且毒品危害防制條例第24條
    之1即為現行刑法第99條之特別規定，有最高法院94年度台
    非字第240號判決意旨可參。
  3.是以原審悖於現行法律規定類推適用尚未施行之刑法。
  (三)因法律未明定保安處分實質要件，致檢察官亦無從聲請許可
    執行、法院亦無從准許，則如未准許經觀察、勒戒或強制戒
    治程序，則被告反應受施用毒品罪嫌之訴追。是以，原審裁
    定亦違反不利類推禁止之法律基本原則。
  (四)是以，原裁定認事用法均有違誤，依刑事訴訟法第403條第1
    項、第407條提起抗告，請撤銷原裁定，另為適法之裁定。
三、原裁定意旨略以：
  (一)按依據毒品危害防制條例第20條第2項規定所為之強制戒
    治裁定，須以先前之觀察、勒戒處分執行係屬合法有效為前
    提，否則即無法據以為強制戒治裁定之依據。次按依毒品
    危害防制條例第20條第1項裁定送勒戒處所觀察、勒戒，自
    應執行之日起經過3年未執行者，應類推適用94年2月2日修
    正公布並於95年7月1日施行之刑法第99條及刑事訴訟法第48
    1條第1項之規定，應先向法院聲請裁定許可後，始得執行。
  (二)惟查，本件被告於原審前揭觀察、勒戒裁定確定即91年2月2
    8日後，逾3年即94年6月8日始被緝獲到案，抗告人未再聲請
    原審裁定許可，逕行發交臺灣臺北看守所執行觀察、勒戒，
    該觀察、勒戒處分執行即非屬合法有效。
  (三)從而，被告於被緝獲後經送臺灣臺北看守所執行觀察、勒戒
    ，固經該所評估有繼續施用毒品之傾向，惟該觀察、勒戒處
    分執行既非合法有效，自不得以之為強制戒治裁定之依據。
    是本件抗告人所提聲請應予駁回等語。
四、經查，按刑法第九十九條規定：『第八十六條至第九十一條
    之保安處分，自應執行之日起，經過三年未執行者，非得法
    院許可不得執行之。』，而刑法第八十八條禁戒之保安處分
    ，係指犯鴉片或施打嗎啡或使用高根、海洛因或其他化合質
    料之罪者，並不包括施用第二級毒品安非他命在內。2.且毒
    品危害防制條例，並無類似竊盜犯贓物犯保安處分條例第一
    條後段明定：『本條例未規定者，適用刑法及其他法律之規
    定。』又觀察勒戒處分執行條例第二條僅規定：『觀察、勒
    戒處分之執行，依本條例之規定，本條例未規定者，適用保
    安處分執行法之相關規定。』而觀察、勒戒處分執行條例及
    保安處分執行法，均無類似刑法第九十九條逾三年未執行，
    需再經法院許可之規定。3.是以，原裁定認抗告人未再聲請
    原審裁定許可，逕行發交臺灣臺北看守所執行觀察、勒戒，
    該觀察、勒戒處分執行非屬合法有效，即非無研求餘地。
五、綜上所述，原裁定核有未盡妥適，本件抗告有理由，應將原
    裁定撤銷，發回原審更為適法之裁定。
據上論結，應依刑事訴訟法第413條之規定，裁定如主文。
中    華    民    國    95    年    9     月    29    日
                  刑事第19法庭  審判長法  官  宋  祺
                                      法  官  陳憲裕
                                      法  官  蔡明宏
以上正本證明與原本無異。
不得抗告。
                                      書記官  陳建邦
中    華    民    國    95    年    9     月    29    日


司法院資訊處製作；財團法人民間司法改革基金會備份。
